最高法院民事判決　　　　　　　　　　　　　　　八十六年度台上字第三○七七號
　　上　訴　人　甲○○○
　　被 上訴 人　乙○○○
　　訴訟代理人　鄭 洋 一律師
右當事人間請求塗銷抵押權登記等事件，上訴人對於中華民國八十六年一月二十一日
台灣高等法院第二審更審判決（八十五年度上更(一)字第三一七號），提起上訴，本院
判決如左：
    主  文
原判決關於駁回上訴人請求將臺北縣中和市○○段二八張小段二－一九號土地所有權
應有部分五分之一及其上建物即門牌號碼同市○○路九○巷四弄六－四號房屋於民國
八十二年七月二十八日以台北縣中和地政事務所收件字號八二北中地登字第三五六四
九號所為本金最高限額新台幣三百萬元之抵押權登記塗銷及確認八十二年七月二十九
日簽發，到期日為同年十月二十八日之本票債權在新台幣二百萬元範圍內不存在之訴
暨該訴訟費用部分廢棄，發回台灣高等法院。
    理  由
本件上訴人主張：坐落臺北縣中和市○○段二八張小段二－一九號土地所有權應有部
分五分之一及其上建物即門牌號碼同市○○路九○巷四弄六－四號房屋所有權全部（
下稱系爭房地）為伊所有。被上訴人明知伊於八十二年六月間交付系爭房地所有權狀
、印鑑與訴外人王守仁，僅供王守仁向被上訴人借款之質押，並未授權王守仁以伊代
理人名義向被上訴人借款及設定以伊為債務人之抵押權予被上訴人，詎被上訴人與王
守仁未經伊同意，共同虛偽就系爭房地，經臺北縣中和地政事務所於八十二年七月二
十九日登記，伊為義務人兼債務人，設定擔保債權本金最高限額新臺幣（下同）三百
萬元之抵押權（下稱系爭抵押權）予被上訴人。並在王守仁於八十二年七月二十九日
簽發，面額三百萬元，到期日為同年十月二十八日之本票（下稱系爭本票）背書等情
，求為命被上訴人將系爭抵押權登記予以塗銷，及確認被上訴人所持有系爭本票對伊
之票據債權在二百萬元範圍內不存在之判決（上訴人請求確認系爭本票超過二百萬元
之本票債權不存在部分，業經原審判決其勝訴，未據被上訴人聲明不服，已告確定）
。
被上訴人則以：上訴人授權王守仁以其代理人名義向伊借款二百萬元，而設定系爭抵
押權為擔保，並交付系爭本票與伊，自屬有效。縱上訴人未直接授權，亦應負表見代
理之授權人責任，且上訴人嗣後亦已承認等語，資為抗辯。
原審將第一審所為命被上訴人塗銷系爭抵押權登記及確認上訴人就系爭本票在二百萬
元範圍內之票據債權不存在部分之判決廢棄，改判駁回上訴人該部分之訴，無非以：
本件因訴外人宣慶實業有限公司（下稱宣慶公司）財務困難，需錢週轉，因宣慶公司
負責人王守仁、經理李裕德與被上訴人素有金錢往來，原已積欠被上訴人一百二十萬
元，王守仁於八十二年七月下旬欲再向被上訴人借款二百萬元，被上訴人為確保債權
，要求提供擔保，王守仁乃洽商其好友即上訴人女婿邱學里轉託由上訴人之女洪吳雲
女向上訴人請求後，由上訴人提供系爭房地之所有權狀、印鑑章、印鑑證明及戶籍謄
本等證件交付洪吳雲女，轉交邱學里予王守仁，由王守仁持向被上訴人借款，並交付
系爭本票、借貸契約書與被上訴人，並經由代書林樹錦持向該管地政事務所送件申請
設定系爭抵押權登記。上訴人既將不動產所有權狀、印鑑章、印鑑證明交付，並認系
爭抵押權設定契約書、借貸契約書、本票上之印章為真正，則印章名義人應對該契約
書、本票負責，縱該契約書、本票由他人代為立據，除有確切反證外，仍應推定由印
章名義人授權而為之。又依證人洪吳雲女證稱：「隔天我向母親（即上訴人）說王守
仁與姊夫邱學里熟，他需借錢請她『提供不動產作擔保』，當時說儘量借，可能不超
過二百萬元，印鑑和權狀是我媽交付我，我再交給邱學里，我未特別說不動產要『擔
保多少』。」證人邱學里證稱：「系爭房地之權狀、印鑑是我去拿的，因王守仁經營
之公司有危機，叫我向岳母拿系爭房地權狀、印鑑」、「因我與王守仁為朋友，而我
無財產，故請我岳母提供房地作擔保調錢週轉，權狀和印鑑是我小姨子（即洪吳雲女
）向我岳母說過後，我本人去拿的，去拿時有說明拿印鑑和權狀擔保借款」，證人王
守仁證稱：「上訴人有口頭授權拿她系爭房地為我擔保去借兩百萬」，足證上訴人係
提供不動產以擔保借款之意甚明。既係提供不動產為擔保，依我國物權之規定，當係
辦理抵押權，如僅係以所有權狀為質押，上訴人豈有將印鑑章及印鑑證明交付王守仁
之理？上訴人抗辯未授權王守仁辦理抵押權，委無可採。惟依王守仁陳稱：「上訴人
是有口頭授權拿她系爭房地為我擔保去借二百萬元，但沒講用上訴人名義去借錢，也
未授權我可代理她受領借貸金錢，但我想上訴人已答應提供房地借款，且代書稱契約
書要以上訴人為借款人，當時上訴人拿權狀給我，我認為可辦理抵押借錢」等語，再
參之上開證人洪吳雲女、邱學里等之證言，上訴人應僅授權為債務人設定抵押權之第
三人即物上保證人而已，應可認定。惟王守仁竟以上訴人為系爭抵押權擔保之債務人
之代理人身分向被上訴人抵押借款，且借貸成立時所書立之借貸契約書開頭載明：「
立契約書人甲○○○代理人：王守仁（以下簡稱借方）乙○○○（以下簡稱貸方），
借方向貸方借新臺幣貳佰萬元」，連帶債務人欄載明：「甲○○○代理人王守仁」，
其上均分別蓋用上訴人之印鑑章，且在該契約第五條註明提供如抵押權設定契約書所
載之系爭房地共同設定抵押權佰萬元與被上訴人，則王守仁自係以上訴人之代理人
向被上訴人借款。王守仁就系爭抵押權以上訴人為債務人之代理行為部分，固係逾越
權限，但此代理權之限制僅係王守仁與上訴人間之內部問題，依民法第一百零七條規
定，不得以之對抗善意無過失之第三人。徵之證人林樹錦一再證稱系爭二百萬元之抵
押借款，係王守仁以上訴人之名義所借，並稱「我問過王守仁為何本人（即上訴人）
不來，他說她為姑姑委託他來辦，我找王守仁補寫借據，王某來補寫，他說甲○○○
有事不能來，於二十九日下午四時到被上訴人家，直到王守仁出面說吳女（指上訴人
）不方便來，王某說他代理即可」、「在地政事務所我拿文件時，王某呼叫我，說要
帶上訴人到家中（指被上訴人），但上訴人並未到，因王某說要帶上訴人，但自始至
終均未帶她來」等語，則被上訴人與林樹錦一再要求王守仁應找上訴人出面，復在上
訴人一直未出現之情況下，親自找到上訴人向其訊問是否找王守仁抵押借款，被上訴
人與林樹錦並將物上保證人或係兼債務人之情況說明清楚，足證被上訴人與林樹錦均
未明知上訴人並未授權兼為系爭抵押權之債務人。此外，上訴人又無其他證據足以證
明被上訴人非善意第三人，揆之民法第一百零七條之規定，上訴人對於代理權之限制
不得對抗善意第三人之被上訴人。又依借貸契約書所載系爭借款為二百萬元，則系爭
借款為二百萬元，足堪認定，上訴人自應負系爭抵押權與二百萬元借款授權人之責任
，上訴人訴請求被上訴人塗銷系爭抵押權登記，為無理由。其次，上訴人既應負向被
上訴人借款二百萬元授權人之責任，上訴人並自承系爭本票背書之印文為其印鑑章，
系爭本票又係供系爭債務之清償所開立，縱上訴人未授權王守仁所為，但因前述上訴
人授權王守仁抵押借款，被上訴人為善意第三人，上訴人仍應負授權人之責任，則上
訴人主張伊不負系爭本票背書授權人之責任，委無可採。但上訴人應負借款授權人之
責任僅在二百萬元之範圍，系爭票款超過二百萬元之部分，上訴人並未授權王守仁向
被上訴人借款，為被上訴人所明知，故該部分上訴人自不負授權人之責任。從而，上
訴人請求確認系爭本票超過二百萬元之部分票據債權不存在，為有理由；二百萬元之
部分為無理由，應予駁回等詞，為其判斷之基礎。
惟查原審既依證人王守仁、洪吳雲女、邱學里之證言，認定：上訴人僅為提供不動產
授權為債務人設定抵押權之第三人即物上保證人，並未授權兼為抵押債務人，系爭抵
押權以上訴人兼為債務人乃王守仁逾越上訴人授權之範圍云云，則被上訴人及承辦抵
押設定之代書林樹錦既明知王守仁急需用錢（見一審卷五五頁）；復在設定抵押權及
借款前一再要求上訴人出面，乃竟在上訴人始終未出面又無書立委任書或授權書之情
形下，仍設定以上訴人兼為抵押債務人之系爭抵押權，由王守仁持上訴人之印章在王
守仁簽發之本票背書，向被上訴人借款「二百萬元」，上訴人指稱被上訴人顯有過失
，似非無據。果爾，上訴人對王守仁逾越代理權之行為，能否謂不得對抗被上訴人﹖
即非無研求之餘地。又證人李裕德稱設定系爭抵押權，被上訴人交付一百七十餘萬元
與王守仁；被上訴人於第一審則陳稱：於八十二年七月二十八日先交付四十萬元，於
同年月二十九日再交付一百三十六萬元交由王守仁領訖（見一審卷一八頁）；並於刑
事偵查時陳稱：伊交付上訴人之借款為一百六十萬元（見原審上字卷九五頁）各等語
，究竟被上訴人交付王守仁之借貸金額為若干﹖亦有待事實審法院調查澄清。上訴論
旨，指摘原判決關於其不利部分為不當，求予廢棄，非無理由。
據上論結，本件上訴為有理由。依民事訴訟法第四百七十七條第一項、第四百七十八
條第一項，判決如主文。
中      華      民      國    八十六    年      十      月      三      日
                              最高法院民事第五庭
                                  審判長法官  吳  啟  賓
                                        法官  洪  根  樹
                                        法官  謝  正  勝
                                        法官  劉  福  來
                                        法官  黃  熙  嫣
      右正本證明與原本無異
                                              書  記  官
中      華      民      國    八十六    年      十      月     十六     日
